臺灣高等法院民事判決　　　　　　　 99年度勞上更(一)字第6號
　　上　訴　人　日琨工業股份有限公司
　　法定代理人　凌慈暉
　　訴訟代理人　蘇衍維律師
　　被　上訴人　張　月
　　訴訟代理人　黃保達
　　　　　　　　吳純怡律師
　　複　代理人　林雅君律師
上列當事人間確認僱傭關係存在事件，上訴人對於中華民國98年
4月9日臺灣板橋地方法院97年度勞訴字第120號第一審判決提起
上訴，經最高法院第一次發回更審，被上訴人並為訴之追加，本
院於100年4月19日言詞辯論終結，判決如下：
    主      文
原判決廢棄。
被上訴人在第一審之訴駁回。
被上訴人追加之訴駁回。
第一、二審訴訟費用及發回前第三審暨追加之訴訴訟費用均由被
上訴人負擔。
    事實及理由
壹、程序部分：
    按在第二審為訴之變更或追加，非經他造同意，不得為之。
    但請求之基礎事實同一者，不在此限。民事訴訟法第446條
    第1項及第255條第1項第2款分別定有明文。查被上訴人於原
    審主張：上訴人終止兩造間勞動契約為不合法，聲明請求：
    確認兩造間僱傭關係存在。嗣於本院審理中追加聲明：上訴
    人應自民國（下同）97年10月9日起至回復被上訴人職務之
    日止，按月於每月之5日給付被上訴人新台幣（下同）23,83
    8元，及各月應給付日之翌日起至清償日止，按年息5%計算
    之利息（見本院卷第82頁）。經核被上訴人原請求確認兩造
    僱傭關係存在，與其追加之訴基於僱傭關係請求上訴人給付
    薪資，其請求之基礎事實係屬同一，揆諸上述規定，毋庸經
    上訴人之同意，應予准許，合先敘明。
貳、實體部分：
一、被上訴人起訴主張：上訴人為塑膠模具製造公司，自84年5
    月9日起雇用被上訴人從事組裝、修剪、及品檢塑膠產品之
    工作。惟上訴人因被上訴人向主管機關就特別休假加班費所
    生勞資爭議申請協調，且被上訴人檢舉上訴人違反勞動基準
    法（下稱勞基法）工時及給假之規定，上訴人竟於97年10月
    8日以業務緊縮為由，終止兩造間之勞動契約（下稱系爭勞
    動契約）。惟上訴人員工尚有超時工作情形，並僱請3名泰
    國籍勞工，且上訴人於96年10月間與被上訴人發生勞資爭議
    後，僱用新人劉倖妤，延攬凌慈暉為經理，顯有「先補人後
    裁員」情事，足認上訴人並無業務緊縮情事，上訴人以業務
    緊縮為由終止系爭勞動契約即屬顯不合法，兩造間之僱傭關
    係仍然存在，且被上訴人仍有繼續為上訴人服勞務之意思，
    上訴人拒絕受領，被上訴人亦無補服勞務之義務，被上訴人
    仍得依法請求上訴人按月給付報酬23,838元等情。爰起訴請
    求確認兩造間之僱傭關係存在。（原審判決確認兩造間之僱
    傭關係存在，上訴人不服，提起上訴，本院前審駁回上訴人
    之上訴，上訴人不服提起第三審上訴，經最高法院廢棄本院
    前審判決，被上訴人並於本院為訴之追加。）並答辯及追加
    聲明：(一)上訴駁回。(二)上訴人應自97年10月9日起至回復被
    上訴人職務之日止，按月於每月之5日給付被上訴人23,838
    元，及各月應給付日之翌日起至清償日止，按年息5%計算之
    利息。
二、上訴人則以：上訴人因大環境不佳，業務原已一年不如一年
    ，97年8月以後更受全球性金融海嘯影響，造成97年全年度
    之訂單，與95年同期比較，嚴重衰退，業務緊縮，而不得不
    於97年10月8日資遣被上訴人。又上訴人公司業務雖緊縮，
    如有急單狀況，每周六下午仍有上班必要，因此考量員工之
    配合狀況，被上訴人之配合狀況不佳，如逢須加班趕製急單
    貨品，被上訴人不願配合，將造成上訴人公司人力調度之困
    擾；且被上訴人不識字，所從事組裝為單純之手工工作，無
    法支援包裝（包裝須磅數量和整理庫、理貨及出貨之工作）
    及品管工作（須量測製品尺寸、品檢製品外觀、填寫出貨檢
    測報告，均須填寫文字及數量），而包裝、品管人員卻可支
    援組裝工作。且上訴人雖留有外國勞工，惟外國勞工工作內
    容、性質與被上訴人明顯不同，上訴人資遣被上訴人並無違
    反就業服務法第42條之優先留用本國勞工之原則，上訴人更
    無被上訴人所稱之「先補人後裁員」之情事。上訴人乃衡量
    為使公司能持續經營，權衡利弊得失，依勞基法第11條第2
    款之事由，資遣被上訴人自屬合法等語，資為抗辯。並上訴
    聲明：(一)原判決廢棄。(二)被上訴人在第一審之訴及追加之訴
    均駁回。
三、查上訴人為塑膠模具製造公司，84年5月9日起雇用被上訴人
    從事組裝、修剪、及品檢塑膠產品之工作。96年9月26日被
    上訴人以上訴人違反勞基法第38條有關特別休假加班費之規
    定，與被上訴人發生勞資爭議，被上訴人向臺北縣政府勞資
    關係協進會申請協調，協調成立，同意遵守勞基法相關規定
    ；97年10月6日被上訴人再檢舉其工時及給假之制度，上訴
    人於97年10月8日以業務緊縮，以勞基法第11條第2款規定，
    於97年10月9日起終止兩造間勞動契約關係，並交付離職證
    明等事實，有臺北縣勞資關係協進會處理勞資爭議協調會議
    紀錄、臺北縣勞資權益維護促進會處理勞資爭議協調會會議
    紀錄、離職證明書等在卷（原審卷第8、16、17頁）為憑，
    並為兩造所不爭執，應堪信為真實。至被上訴人主張上訴人
    終止系爭勞動契約顯不合法，兩造間之僱傭關係仍然存在，
    則為上訴人所否認，並以前揭前詞置辯，是本件兩造爭執之
    點即在於：(一)上訴人終止兩造系爭勞動契約時，是否確有業
    務緊縮之情事？(二)上訴人資遣被上訴人時，仍留有外國勞工
    ，有無違反就業服務法第42條之優先留用本國勞工之原則？
    及上訴人有無「先補人後裁員」之情事？玆述如下。
四、上訴人終止兩造系爭勞動契約時，是否確有業務緊縮之情事
    ？
  (一)非有虧損或業務緊縮時，雇主不得預告勞工終止勞動契約，
    勞基法第11條第2款固有明文規定。故虧損或業務緊縮，二
    者有其一，雇主即得預告勞工終止勞動契約，此由勞基法第
    11條第2款規定之反面解釋自明，最高法院著有91年度台上
    字第787號判決意旨參照。查本件上訴人之筆類訂單，97年1
    月之數量為7,000支，較95年同期之數量24,500支減少17,50
    0支、97年4月18,400支較95年同期50,856支減少32,456支、
    97年6月705支較95年同期37,800支減少37,095支、97年7月1
    7,776支較95年同期45,608支減少27,832支、97年9月15,860
    支較95年同期81,100支減少65,240支、97年10月7,00 4支較
    95年同期52,100支減少45,096支、97年11、12月均為0，而
    95年同期各為42,131支、5,000支等事實，有上訴人所提出
    筆類訂單統計表在卷（原審卷第34、52頁)足憑，堪認上訴
    人於97年10月間終止系爭勞動契約時，上訴人筆類訂單大幅
    稅減而確有業務緊縮情事。且觀之上訴人於98年1、2月營業
    銷售額為2,116,706元，較97年同期5,389,584元衰退3, 27
    2,878元，衰退比例為60.7%、98年3、4月3,088,853元較97
    年同期4,830,568元衰退1,741,715元，比例為36.1%、9 8年
    5、6月3,643,865元較97年同期5,578,812元衰退1,934,947
    元，比例為34.7%、98年7、8月3,510,364元較97年同期3,89
    4,238元衰退383,874元，比例為9.9%、98年9、10月3,995,9
    85元較97年同期5,453,381元衰退1,457,396元，比例為26.7
    %等事實，有上訴人所提出營業銷售額比較表、及營業人銷
    售額與稅額申報書（前審2卷第134至139頁）及97、98年度
    營利事業所得稅結算申報書（本院卷第59至60頁）足憑；並
    經本院函財政部臺灣省北區國稅局查核屬實，有財政部臺灣
    省北區國稅局板橋分局於100年1月24日北區國板橋三字第10
    00011071號覆函暨97年、98年11-12月營業人銷售額與稅額
    申報書（本院卷第78至80頁）在卷足考，堪信上訴人於97年
    間受全球性金融海嘯影響而確有業務緊縮。
  (二)至被上訴人雖主張上訴人於被上訴人97年10月9日離職後之
    同月16日迄31日止，幾乎每日加班3小時，並無業務緊縮情
    事。惟由上揭訂單數量、銷售額之衰退，堪認上訴人之業務
    確有緊縮情事，已如前述；且雇主之業務有無緊縮狀態，應
    以常態之事實視之，非以變態之事實論斷，加班為變態之事
    實，或因有急迫性之訂單，非加班及時趕工，不足以應客戶
    之需求，自非以上訴人有加班情事，論斷上訴人之業務無緊
    縮情事，被上訴人是項主張，尚非可取。況98年2月上訴人
    為因應訂單數量、銷售額之衰退、業務減縮而實施無薪休假
    ，和被上訴人工作性質相同之上訴人員工曾許邁、劉倖妤、
    黃儷等人均排有無薪休假，業據上訴人提出之員工考勤表（
    原審卷第93頁）在卷足按，堪認上訴人於被上訴人97年10月
    9日離職後之員工加班應非屬常態，尚不足以此認定上訴人
    之業務無緊縮情事。
五、上訴人資遣被上訴人時，仍留有外國勞工，有無違反就業服
    務法第42條之優先留用本國勞工之原則？及上訴人有無「先
    補人後裁員」之情事？
  (一)按為保障國民工作權，聘僱外國人工作，不得妨礙本國人之
    就業機會、勞動條件、國民經濟發展及社會安定，就業服務
    法第42條定有明文；故雇主於業務緊縮時，固得依勞基法第
    11條第2款規定，預告勞工終止勞動契約，惟為保障國民工
    作權，聘僱外國人工作，不得妨礙本國人之就業機會、勞動
    條件、國民經濟發展及社會安定，亦為修正前之就業服務法
    第41條（91年1月21日修正為同法第42條）所明定。此乃為
    促進國民就業，以增進社會及經濟發展所制定之特別規定（
    就業服務法第1條參照），應優先於勞基法之適用，蓋聘僱
    外國人工作，乃為補足我國人力之不足，而非取代我國之人
    力。惟所謂優先留用本國勞工之原則，係指同一職務而言，
    並非須將外國勞工裁至全無時，方可裁減本國勞工。是雇主
    因確有虧損或業務緊縮而裁減本國勞工，縱尚留有外國勞工
    ，如其工作職位不同，仍不得指為違法。
  (二)查被上訴人係擔任組裝、修剪及品檢塑膠產品之工作，而上
    訴人聘僱外國勞工所從事之工作則為塑膠射出機台操作，工
    作性質、內容確有不同，而證人即上訴人之離職塑膠射出成
    型作業員羅玉珍到院證稱：被上訴人工作內容只有做組裝筆
    ，上訴人公司外勞的工作內容為機器操作的作業員，與被上
    訴人不同，且外勞從事的是比較粗重的工作，被上訴人體力
    亦無法勝任（本院卷第55至56頁）；證人即上訴人公司廠長
    邱志生亦證稱：被上訴人工作之內容只負責組裝筆，準備原
    料、配件，再為組裝，比較不需要體力。而公司外勞工作內
    容包括搬運、清潔、上下架模，工作流程為架模、上下螺絲
    、拆卸料桶、清潔料桶。外勞的工作比較粗重，上下螺絲需
    100多公斤重的扭力，拆卸的料桶亦重達40多公斤。機器故
    障時螢幕會顯示錯誤代碼，須翻閱手冊以瞭解代碼的意義，
    始得解除故障，機器才能運作。被上訴人未曾支援過機台工
    作，上訴人公司女性員工都沒有從事過外勞的工作（本院卷
    第56至57頁），並有外勞工作內容流程、照片（前審1卷第1
    7頁至23頁）在卷足參，堪認被上訴人與上訴人外勞工作內
    容並不相同，被上訴人遭資遣後所遺工作亦非留由外國勞工
    擔任，故上訴人資遣被上訴人縱未曾徵詢被上訴人是否願意
    從事外國勞工之工作，亦難遽謂上訴人違法。
  (三)被上訴人主張上訴人自稱業務緊縮竟又有續聘第4名外國勞
    工，實難認上訴人有業務緊縮情事等語；惟查上訴人原有泰
    國勞工3名，其中1名已於97年9月17日約滿歸國，僅餘2名外
    國勞工之事實，為被上訴人所不爭執，雖上訴人確曾向勞委
    會再申請續聘1名，惟亦已於98年4月10日致函行政院勞工委
    員會(以下稱勞委會)放棄招募之事實，亦有說明文在卷（前
    審2卷第133頁）足稽；被上訴人主張上訴人有續聘第4名外
    國勞工亦與事實未盡相符。
  (四)被上訴人又主張上訴人於96年10月間與被上訴人發生勞資爭
    議後，僱用新人劉倖妤、延攬凌慈暉為經理，顯有「先補人
    後裁員」情事等語；惟查上訴人係於96年11月1日、10月23
    日僱用凌慈暉、劉倖妤分別擔任工廠管理、及品管工作，有
    勞工保險加保申請表在卷（前審2卷第25、26頁）足憑；經
    核上訴人僱用凌慈暉、劉倖妤所從事之工作要與被上訴人之
    組裝工作迥然不同，且距上訴人於97年10月9日始資遣被上
    訴人已歷經一年之期間，被上訴人主張所謂「先補人後裁員
    」應屬被上訴人臆測之詞，並無可取。
六、綜上所述，上訴人於97年間受全球性金融海嘯影響而確有業
    務緊縮之情事，上訴人雖同時留有外國勞工，惟外國勞工之
    工作職位與被上訴人不同，尚無違反優先留用本國勞工之原
    則，則上訴人依勞基法第11條第2款之規定，預告終止勞動
    契約，即難認不法。從而，上訴人資遣被上訴人，終止與被
    上訴人間之僱傭契約，於法有據，被上訴人主張上訴人資遣
    被上訴人，終止與被上訴人間之僱傭契約，於法未合，請求
    確認與上訴人間之僱傭契約存在，並無理由，不應准許。原
    審判判決確認兩造間之僱傭關係存在，自有未洽。上訴意旨
    指摘原判決不當，求予廢棄改判，為有理由。自應由本院予
    以廢棄改判，如主文第二項所示。至於被上訴人追加請求上
    訴人自97年10月9日起至回復被上訴人職務之日止，按月於
    每月之5日給付被上訴人23,838元，及各月應給付日之翌日
    起至清償日止，按年息5%計算之利息，因系爭僱傭契約法律
    關係已不存在，其此部分之請求，亦為無理由，應予駁回。
七、本件事證已臻明確，兩造其他攻擊、防禦方法，及提出未援
    用之證據，經斟酌後認不影響判決基礎，無逐一論述必要，
    併此敘明。
八、據上論結，本件上訴人之上訴為有理由，被上訴人追加之訴
    無理由，爰判決如主文。
中    華    民    國   100    年    5     月    10    日
                    勞工法庭
                        審判長法  官  蕭艿菁
                              法  官  林麗玲
                              法  官  賴劍毅
正本係照原本作成。
如不服本判決，應於收受送達後20日內向本院提出上訴書狀，其
未表明上訴理由者，應於提出上訴後20日內向本院補提理由書狀
（均須按他造當事人之人數附繕本）上訴時應提出委任律師或具
有律師資格之人之委任狀；委任有律師資格者，另應附具律師資
格證書及釋明委任人與受任人有民事訴訟法第466條之1第1項但
書或第2項（詳附註）所定關係之釋明文書影本。
中    華    民    國   100    年    5     月    11    日
                              書記官  黃千鶴
附註：
民事訴訟法第466條之1（第1項、第2項）：
對於第二審判決上訴，上訴人應委任律師為訴訟代理人。但上訴
人或其他法定代理人具有律師資格者，不在此限。
上訴人之配偶、三親等內之血親、二親等內之姻親，或上訴人為
法人、中央或地方機關時，其所屬專任人員具有律師資格並經法
院認為適當者，亦得為第三審訴訟代理人。